臺灣高等法院高雄分院民事判決　　　　 96年度上易字第134號
上　訴　人　丙○○
訴訟代理人　蘇志成律師
被　上訴人　甲○○
訴訟代理人　林祺祥律師
上列當事人間請求返還投資款事件，上訴人對於中華民國96年5
月4 日臺灣高雄地方法院95年度訴字第3570號第一審判決提起上
訴，本院於96年12月19日言詞辯論終結，判決如下：
    主    文
原判決關於命上訴人給付超過新臺幣陸拾捌萬元及自民國95年12
月2 日起至清償日止，按年息百分之五計算之利息部分及該部分
假執行之宣告暨訴訟費用之裁判均廢棄。
上開廢棄部分，被上訴人在第一審之訴及假執行之聲請均駁回。
其餘上訴駁回。
第一、二審訴訟費用由上訴人負擔八分之七，餘由被上訴人負擔
。
　　事實及理由
一、被上訴人起訴主張：被上訴人於82年7 月8 日與上訴人共同
    投資訴外人鴻和建設股份有限公司（下稱鴻和公司）坐落高
    雄市第29期重劃區之「花開富貴」及「鴻和藝墅家」建案。
    兩造各投資新臺幣（下同）135 萬元，合計270 萬元。約定
    所有投資款經均由上訴人經手，於鴻和公司返還投資款予上
    訴人時，上訴人即應將該款項返還被上訴人。而前開2 建案
    ，早已銷售完畢，鴻和公司亦已於84年7 月間將投資款返還
    上訴人，詎上訴人僅返還被上訴人57萬元投資款、剩餘投資
    款78萬元仍拒不返還。為此，爰依兩造間投資之法律關係提
    起本件訴訟。聲明求為判決：(一)上訴人應給付被上訴人78萬
    元，及自起訴狀繕本送達翌日起至清償日止，按年息百分之
    五計算之利息等語。(二)願供擔保，請准宣告假執行。
二、上訴人則以：兩造確曾於82年7 月8 日各出資135 萬元共同
    投資鴻和建設之前揭2 建案，並由上訴人經手處理投資事宜
    ，且鴻和公司業已於84年7 月15日間將兩造之投資款返還上
    訴人，上訴人亦於84年7 月15日返還57萬元投資款予被上訴
    人，惟因上訴人於84年5 月1 日已交付當日簽發之付款人為
    高雄第二信用合作社苓雅分社（下稱二信苓雅分社）、票號
    0000000 號、面額10萬元之支票1 張予被上訴人。且被上訴
    人亦以其所簽發之付款人均為臺灣中小企業銀行北高雄分行
    ，發票日分別為84年10月19日及84年12月20日，面額各為30
    萬元之支票2 張向上訴人借調共60萬元現金，被上訴人業已
    依上述方式向上訴人領回投資款，亦即上訴人已經以上開70
    萬元債權抵銷被上訴人之投資款，被上訴人自不得再請求返
    還等語，資為抗辯。
三、本件原審對於被上訴人之請求判決：(一)上訴人應給付被上訴
    人78萬元，及自95年12月2 日起至清償日止，按年息百分之
    五計算之利息。(二)訴訟費用由上訴人負擔。並依兩造之陳明
    ，分別酌定相當擔保金額，併予宣告假執行及免予假執行。
    上訴人聲明不服，上訴聲明求為判決：(一)原判決廢棄。(二)被
    上訴人在第一審之訴及假執行之聲請均駁回。(三)第一、二審
    訴訟費用由被上訴人負擔，被上訴人則答辯聲明：(一)上訴駁
    回。(二)第二審訴訟費用由上訴人負擔。
四、兩造不爭執之事項如下，並有備忘錄、存證信函、對帳單各
    1份附卷可稽，堪予採信：
　(一)兩造於82年7 月8 日簽訂投資房地產備忘錄，約定各出資13
    5 萬元，共同投資鴻和公司之「花開富貴」及「鴻和藝墅家
    」2 建案，所有投資款均由上訴人經手，日後鴻和公司返還
    投資款時，上訴人應將上開135萬元投資款返還被上訴人。
　(二)鴻和公司已於84年7 月間將投資款返還上訴人，而上訴人亦
    於同日返還被上訴人投資款57萬元。
　(三)兩造於84年7 月18日曾針對投資案對帳彙算，並確認上訴人
    應再給付被上訴人14萬6500元，而上訴人也已簽發同額支票
    給付被上訴人完畢。
　(四)上訴人尚欠被上訴人系爭投資款78萬元未還。
五、兩造爭執之事項為：(一)被上訴人有無在84年9 月19日及84年
    11月20日分別向上訴人借款各30萬元？上訴人可否以該借款
    債權主張抵銷？(二)被上訴人在84年5 月1 日收取上訴人交付
    之面額10萬元支票並持以提領，應否成立借貸或不當得利？
    上訴人可否以該債權主張抵銷？
六、被上訴人有無在84年9 月19日及84年11月20日分別向上訴人
    借款各30萬元？上訴人可否以該借款債權主張抵銷
  (一)按當事人主張有利於己之事實者，就其事實有舉證之責任，
    民事訴訟法第277 條前段定有明文。又民事訴訟如係由原告
    主張權利者，應先由原告負舉證之責，若原告先不能舉證，
    以證實自己主張之事實為真實，則被告就其抗辯之事實即令
    不能舉證，或其所舉證據尚有疵累，亦應駁回原告之訴（最
    高法院17年上字第917 號判例參照）。又按支票為無因證券
    ，交付票據之原因甚多，或為贈與、或為買賣、或為確保當
    事人間已存在之法律關係、或為消滅已存在之法律關係，非
    僅囿於金錢借貸一端而已，故除別有證據外，僅為支票之簽
    發、授受或轉讓，自不足以證明其原因事實。執票人如主張
    票據係發票人向其借款而簽發交付，而發票人抗辯未收受借
    款，消費借貸並未成立，則就借款已交付之事實，自應由執
    票人負舉證責任（最高法院89年度上字第1082號、89年度上
    字第85號判決要旨參照）。
　(二)經查上訴人於原審即自承：「大概是從民國79年開始有借貸
    關係，都是原告（即被上訴人）跟我借錢，陸陸續續跟我借
    款，也有介紹別人跟我借錢，我與原告（即被上訴人）也有
    一起投資，從79年到86、87年間往來都很頻繁，後來原告（
    即被上訴人）要求對帳，我覺得很煩就減少往來。」等語（
    見原審卷第70頁）。又兩造確有共同投資鴻和公司之前揭之
    建案等情亦為兩造所不爭執，參以證人即鴻和公司股東林永
    德於原審亦到庭證述：「上訴人是我老鄰居，他有拿270 萬
    元來投資，投資款都是與我接洽……我有把270 萬元之本金
    還給上訴人，因為我跟上訴人間另有其他債務，所以有部分
    是用抵銷的，有部分是拿現金給他，……印象中結清時間是
    在85年底之前」等語（見原審卷第121 頁）等事實，顯見兩
    造間之資金往來頻繁，應無疑義。
　(三)上訴人主張被上訴人於84年9 月19日及84年11月20日分別簽
    發以臺灣中小企銀北高雄分行為付款人，發票日為84年10月
    19日、84年12月20日，面額各30萬元之支票1 張向其調借60
    萬元現金等事實，雖提出存摺影本及支票影本2 紙（見本院
    卷第27頁、第28頁）及證人即上訴人配偶乙○○○之證述（
    見本院卷第69頁、第70頁）為證，然已為被上訴人所否認。
    查僅以支票之簽發、授受或轉讓，本不足以證明其原因事實
    ，已如前述，而上開存摺亦僅能證明上訴人於84年9 月19日
    及84年11月20日分別提領60萬元及50萬元之存款，尚不足以
    證明上訴人有借款予被上訴人各30萬元。況上訴人於前揭時
    日所提領存款之金額，亦與其主張於上開時日分別借予被上
    訴人各30萬元之數額不符，至於上訴人所舉證人乙○○○雖
    到庭證稱伊於前開時日確有分別提款60萬元及50萬元，並將
    其中各30萬元交予被上訴人，且當場收取前揭2 紙支票等語
    ，然證人乙○○○就借款利息係如何約定及利息款項如何收
    取等情，則未能詳予敘明，應認證人乙○○○之證詞係附合
    其夫即上訴人之詞，委無足取。再者，兩造間之金錢往來頻
    繁，已如前述，果若被上訴人確以前揭2 張支票向上訴人借
    款60萬元，則上訴人應無於84年9 月23日將前揭支票中發票
    日為84年10月19日之系爭支票，先予提示後，旋即取回該支
    票，且另紙發票日為84年12月20日之系爭支票迄未提示之理
    （見本院卷第28頁）。參以上訴人於原審所提有關兩造彙算
    北聖公司之借貸資料時，上訴人主張曾分別於84年11月3 日
    、15日、23日及85年1 月5 日、85年2 月3 日、10日給付被
    上訴人共250 萬元（見原審卷第86頁至第96頁），亦未見上
    訴人就前揭共60萬元之款項予以抵銷，堪認被上訴人上開主
    張尚屬無據，應無足採。從而上訴人主張以該「借款」債權
    主張抵銷，即無理由，不應准許。
七、被上訴人在84年5 月1 日收取上訴人交付之面額10萬元支票
    並持以提領，應否成立借貸或不當得利？上訴人可否以該債
    權主張抵銷？
　(一)上訴人主張被上訴人有於84年5 月1 日提領由上訴人簽發之
    1 紙面額10萬元之票款，係屬借貸等情，為被上訴人所否認
    ，而上訴人就該10萬元票款兩造有成立借貸關係之事實，並
    未能舉證以實其說。故上訴人主張被上訴人有向其借貸10萬
    元票款，以該10萬元借款債權抵銷系爭投資款，自不足採。
    惟被上訴人已承認該系爭10萬元支票係由被上訴人所提示兌
    現，雖辯稱：伊係受上訴人之配偶乙○○○之託，代為領款
    ，且該款項已隨即在車上交還給乙○○○云云，然被上訴人
    迄未就其受領系爭10萬元票款之法律上原因及其已將所領之
    10萬元票款交還乙○○○等情舉證證明，是上訴人主張被上
    訴人因受有10萬元之不當得利，而依不當得利之法律關係（
    按上訴人於本院就此部分追加依不當得利法律關係請求，以
    系爭10萬元予以抵銷），因此部分請求之基礎事實同一，核
    與民事訴訟法第446 條第1 項但書、第255 條第1 項第2 款
    規定相符，是上訴人所為訴之追加，應予准許，附此敘明）
    主張抵銷，即屬有理由，應堪採信。
　(二)綜上，本件被上訴人就其在84年5 月1 日收取上訴人交付面
    額10萬元支票並持以提領，應成立不當得利，上訴人依不當
    得利之法律關係請求返還並主張抵銷，即屬有理由，應予准
    許。
八、綜上所述，原審命上訴人給付被上訴人68萬元及自起訴狀繕
    本送達翌日（即95年12月2 日）起至清償日止，按年息百分
    之五計算之利息並就此部分依兩造之陳明，分別酌定相當擔
    保金額，併予宣告假執行及免為假執行，經核尚無不合。上
    訴意旨指摘原判決此部分不當，求予廢棄改判，非有理由，
    應予駁回。至於被上訴人逾此部分之請求為無理由不應准許
    。原審就此部分（即被上訴人請求超過68萬元及法定遲延利
    息部分）亦為被上訴人勝訴之判決，即有未當，上訴意旨指
    摘原判決此部分不當，求予廢棄，即為有理由，應由本院將
    原判決此部分及該部分假執行之宣告暨訴訟費用之裁判均廢
    棄，並改判如主文第2項之所示。
九、據上論結，本件上訴為一部有理由，一部無理由，依民事訴
    訟法第450條、第449條第1項、第79條，判決如主文。
中　　華　　民　　國　　96　　年　　12　　月　　28　　日
                            民事第三庭
                                審判長法官   張國彬
                                法      官   鄭月霞
                                法      官   吳登輝
以上正本證明與原本無異。
本判決不得上訴。
中　　華　　民　　國　　96　　年　　12　　月　　31　　日
                                書  記  官   張明賢
